臺灣臺北地方法院民事判決　九十二年度建字第三二號
　　原　　　告　工勤系統股份有限公司
　　法定代理人　甲○○
　　訴訟代理人　陳景裕律師
　　被　　　告　台灣省農工企業股份有限公司嘉義機械廠
　　法定代理人　乙○○
　　訴訟代理人　劉雅洳律師
　　複　代理人　李旻燕律師
　　訴訟代理人　林麗珍律師
當事人間給付工程款事件，本院於民國九十三年七月五日言詞辯論終結，判決如下：
    主    文
原告之訴及假執行之聲請均駁回。
訴訟費用由原告負擔。
    事    實
甲、原告方面：
一、聲明：
  (一)被告應給付原告新台幣（下同）四百八十七萬八千七百零五元，及自本訴狀繕杠
  (二)願供擔保請准宣告假執行。
二、陳述：
  (一)原告於民國（下同）八十六年十一月六日與被告簽訂台灣省農工股份有限公司嘉
    義機械廠衛星工廠承攬工程契約（下稱系爭契約），由原告承攬新營工業區污水
    處理廠功能改善機械設備、管線、電氣儀錶試運轉工程（下稱系爭工程）。系爭
    工程於八十八年五月十四日完工，經業主於同年九月間驗收後，兩造於同年十一
    月十八日商訂尾款金額為新台幣（下同）八百八十萬八千六百五十五元，並應待
    各項扣款金額確定後再行辦理結案。嗣後被告又表示應待至系爭工程保固期滿後
    再行商議扣款金額，迨至系爭工程保固期滿後被告仍拒不協商扣款金額，原告遂
    於九十一年十月十八日請求辦理結案，被告於同年十月二十三日函覆承認尾款工
    程金額為八百八十萬八千六百五十五元，並要求原告開立發票，並表示扣罰逾期
    罰款為五百五十一萬九千八百二十八元及代辦費為二百二十六萬四千七百七十一
    元，原告請求行政院公共工程委員會調解不成立，方提起本件訴訟，是系爭工程
    款請求權應未罹於時效。查系爭工程系逾期完工，係因自八十六年十一月三日開
    工日起即因土木承包商之施工進度落後及施工錯誤造成原告承攬之工程受影響，
    原告應僅就被告所主張逾期天數內百分之二十二‧二六三，即八十八年三月十五
    日至同年五月十四日負逾期責任。是系爭工程落後係屬不可歸責於原告之事由，
    被告多抵扣逾期罰款三百四十五萬八千零九十一元。又原告所抵扣之代辦費中，
    其中「溶氧分析計」、「試車費及安衛罰單」、「撓性接頭等費用」、「脫水機
    等費用」、「加藥機等費用」、「脫水機備品費」、「環保罰單」及「安衛罰單
    」，共計一百四十二萬零六百一十四元，亦非可歸責於原告，且其金額亦有違行
    情，被告應將此部分費用給付原告。爰依契約關係提起本訴，請求被告給付如訴
    之聲所示金額。
三、證據：提出工程契約、原告九十一年十月十八日工勤總字第九一０一六七號函、
    被告九十一年十月二十三日以嘉機工字第０九一０００二０一九─０號函、施工
    說明書、工作計劃進度表、被告八十七年七月二十九日工作報告、原告八十七年
    九月二十六日備忘錄、新環工程顧問股份有限公司八十七年十二月三十日新環（
    八七）字第八七七號函、砂濾池圖說、被告八十七年三月二十日八七嘉機工字第
　　０四四九號函、八十七年九月二十八日備忘錄、被告八十八年二月九日八八嘉機
  　工字第０二五一號函、被告八十八年三月十八日八八嘉機工字第０四八三號函（
    上均影本）等件為證。
乙、被告方面：
一、聲明：
  (一)原告之訴及其假執行之聲請均駁回。
  (二)如受不利判決，願預供擔保請准宣告免為假執行。
二、陳述：
  (一)原告自認系爭工程業於八十八年五月十四日完工，是本件原告承攬報酬請求權之
    時效，已於九十年五月十四日屆滿，被告拒絕給付。原告雖以被告九十一年十月
    二十三日嘉機工字第０九一０００二０一九─０號函主張被告已拋棄時效利益，
    然此因被告先於九十一年十月十八日函知被告「請求結案」，非向被告「請求付
    款」，是被告僅回覆原告辦理結案之進度及程序，並請原告開立發票，要無承認
    原告請求權存在之意思。被告並非對原告請求權時效之完成有所認知而為承認，
    自無默示拋棄時效利益之意思。且被告調解程序中對原告之請求尚有爭執，依台
    灣高等法院九十二年度重上字第五五號判決意旨，自難認被告已承認系爭工程款
    請求權。又依系爭契約第四條約定，系爭工程應於八十七年六月二十九日完工，
  　然系爭工程因可歸責於原告之事由未能如期完工，直至八十八年五月十四日始完
    工並於八十九年九月十三日驗收，使被告遭業主罰款九百二十六萬零八百二十四
    元，依系爭契約第二十條之約定，罰款自應由原告負擔，惟被告已依系爭工程與
    土建工程之分包權重比例計算，由原告負擔五百五十一萬九千八百二十八元。再
  (三)被告得由工程尾款中扣除為原告支出工程代辦費二百二十六萬四千七百七十一元
  (1)，「溶氧分析計」：原告未善加保管被告之「溶氧分析計」以致遺失，依系爭契
  　約第九條第一項之約定，原告應照價賠償六萬一千九百零五元，「試車費及安衛
    罰單」、「撓性接頭等費用」、「脫水機等費用」、「加藥機等費用」、「脫水
    機備品費」，係被告系爭契約第十四條第二項之約定代為購料、雇工，自應由原
    告工程款中扣除。且系爭工程因原告違反相關規訂，致被告支出「環保罰單」三
    十五萬七千五百零七元及「安衛罰單」四千五百元，依系爭契約第十三條第二項
    、第十五條第二項之約定，亦應由原告負擔。查兩造已於八十八年十一月十八日
　  協調會中確認代辦費用之數額，原告並於該會議記錄附件一、二上簽名確認，是
    原告提起本訴，顯無理由。
三、證據：提出工程合約、被告八十七年一月十二日八七嘉機工字第００七二號函、
    被告八十七年四月十三日八七嘉機工字第００五九九號函、被告八十七年十月九
    日八七嘉機工字第一七七０號函、、被告八十七年十二月二日八七嘉機工字第二
    ０八六號函、工程顧問股份有限公司八十八年二月二十二日新環（八八）字第八
    八一六０號函、營繕工程結算驗收證明、被告九十一年十月二十三日嘉機工字第
　　０九一０００二０一九─０號函、明細表、被告八十八年四月二日（八八）嘉機
  　工字第０五六二號函、工程協調會議記錄、被告八十八年六月八日（八八）嘉機
    工字第０九三四號函、被告八十八年六月十四日（八八）嘉機工字第０九五一號
    函、、被告八十八年七月七日（八八）嘉機工字第一一０四號函、八十八年十月
    六日備忘錄、八十八年十一月十八日新營污水處理廠功能改善工程結案協調會議
    記錄、原告九十一年十月十八日工勤字第九一０一六七號函、一年十一月十二日
    嘉機工字第０九一０００二０九０─０號函（上均影本）等件為證。
　　理    由
甲、程序部分：按被告不抗辯法院無管轄權，而為本案之言詞辯論者，以其法院為有
    管轄權之法院。民事訟法第二十五條定有明文。本件兩造雖於系爭契約第二十六
    條約定以台灣嘉義地方法院為本件爭執之合意管轄法院（見本院卷第十七頁），
    惟查被告到庭不抗辯法院無管轄權，而為本案之言詞辯論（見本院卷第一０二頁
    ），揆諸前開說明，是本院即為有管轄權之法院，合先敘明。
乙、得心證之理由：
一、原告主張：其於八十六年十一月六日向被告承攬系爭工程，嗣於八十八年五月十
    四日完工，經業主於同年九月十四日完成驗收，兩造復於同年十一月十八日商訂
    尾款金額為八百八十萬八千六百五十五元，並約定應待各項扣款金額確定後再行
    辦理結案。嗣被告又表示應待系爭工程保固期滿後再行商議扣款金額，然迨系爭
    工程保固期滿後，被告卻拒不協商扣款金額，原告遂於九十一年十月十八日請求
    被告辦理結案，經被告於同年十月二十三日函覆承認工程尾款金額為八百八十萬
    八千六百五十五元，要求原告開立發票，並表示要扣罰逾期罰款為五百五十一萬
    九千八百二十八元及代辦費為二百二十六萬四千七百七十一元，惟查系爭工程逾
    期完工係因土木承包商之施工進度落後及施工錯誤造成原告承攬之工程受影響，
    是系爭工程落後係屬不可歸責於原告之事由，且原告抵扣之代辦費中之「溶氧分
    析計」、「試車費及安衛罰單」、「撓性接頭等費用」、「脫水機等費用」、「
    加藥機等費用」、「脫水機備品費」、「環保罰單」及「安衛罰單」等項，共計
    一百四十二萬零六百一十四元，既未舉證證明，亦非可歸責於原告而屬原告應負
    責之事項，而不應扣抵。爰依契約關係訴請被告給付如訴之聲明。
二、被告則以：原告自認系爭工程業於八十八年五月十四日完工，是本件承攬報酬請
    求權之時效已於九十年五月十四日屆滿，原告雖主張被告於九十一年十月二十三
    日之函文顯已拋棄時效利益，然此函係就原告向被告「請求結案」（非「請求付
    款」）所為回覆原告辦理結案之進度及程序，並請原告開立發票，並無承認原告
    請求權存在之意思，亦無默示拋棄時效利益之意思。再者，系爭工程應於八十七
　  年六月二十九日完工，然系爭工程卻因可歸責於原告之事由而逾期完工，被告依
    約自得由工程款中扣除五百五十一萬九千八百二十八元之逾期罰款，且原告復支
    出工程代辦費二百二十六萬四千七百七十一元，亦得由工程尾款中扣除。況兩造
　  已於八十八年十一月十八日協調會中確認代辦費用之數額，原告並於該會議記錄
    附件一、二上簽名確認，是原告提起本訴顯無理由等語，資以抗辯。
三、本件原告主張其於八十六年十一月六日向被告承攬系爭工程，於八十八年五月十
    四日完工，經業主於同年九月十四日完成驗收後，並於同年十一月十八日商訂尾
    款金額為八百八十萬八千六百五十五元，並約定應待各項扣款金額確定後再行辦
    理結案。嗣原告於九十一年十月十八日請求被告辦理結案，經被告於同年十月二
    十三日函覆承認工程尾款金額並要求原告開立發票，同時表示要扣罰逾期罰款為
    五百五十一萬九千八百二十八元及代辦費為二百二十六萬四千七百七十一元等語
    ，業據其提出系爭工程契約、原告九十一年十月十八日工勤總字第九一０一六七
　　號函、被告九十一年十月二十三日以嘉機工字第０九一０００二０一九─０號函
　  、施工說明書（見本院卷第十一頁至第二十五頁）等件為證，並為被告所不爭執
    ，應可信實。惟原告主張系爭工程逾期完工係因土木承包商之施工進度落後及施
  　工錯誤造成原告承攬之工程受影響，係屬不可歸責於原告之事由，被告不應予以
　　扣款五百五十一萬九千八百二十八元且不應抵扣代辦費二百二十六萬四千七百七
    十一元等情，則為被告所否認，並以前開情詞置辯。
四、經查被告既於九十一年十月二十三日以嘉機工字第０九一０００二０一九─０號
    函（見本院卷第二三頁至第二四頁）中承認原告有八百八十萬八千六百五十五元
    之工程尾款請求權存在，並表示欲以其對於原告之逾期罰款及代辦費互為抵銷，
    足見被告顯已拋棄時效利益，自不得再拒為給付。是被告辯稱原告本件承攬報酬
　　請求權之時效已於九十年五月十四日屆滿，被告並無默示拋棄時效利益之意思，
    自得拒絕給付云云，即無可取。
五、依兩造所不爭執之系爭契約第四條約定，系爭工程應於八十七年六月二十九日以
    前完工。第六條「工期延長」約定：因人力不可抗拒之事故或可歸責於甲方（即
    被告）之原因，經甲方同意延遲開工或停工者，不計工期（見本院卷第十三頁）
    。第十一條「施工圖說」第三項載明：本工程進行，中如因乙方（即原告）工作
    不慎或技術錯誤，而致甲方蒙受任何損失時，乙方需負責賠償（見本院卷第十四
    頁）。第十四條「工程監督」第二項載明：「基於乙方工程進度落後或施工錯誤
    而拖延不改、或在工程施工中，甲方認為有需要增派施工人員時，得不經乙方同
    意隨時可以增派甲方人員及臨時僱用人員前往施工，其所需費用（包括差旅費）
    由乙方負責，並在乙方工程款內扣減支付，乙方不得異議。」（見本院卷第十五
    頁）。第二十條「逾期罰款」約定「乙方倘不依照本契約規定期限完工，致甲方
    被顧主罰款時，其全部罰款金額由乙方負責賠償，並由應領之工程款中扣繳，乙
    方不得異議。」（見本院卷第十六頁）及其附件「施工說明書」第七條「逾期罰
    款」約定「倘乙方未如期完成，致甲方遭原業主逾期罰款時，其全部罰款金額由
    乙方負責賠償，甲方得在乙方未領工程款扣除，如有不足，得依本契約第二十五
    條第五款優先扣除，若仍不足得向乙方之保證人求償。」（見本院卷第二十五頁
    ）。系爭契約第二十五條「其他」（一）約定「本工程如因甲方其他工程無法配
    合而必須暫時停工，及其停工期間無法辦理驗收時，乙方不得要求甲方作任何補
    償。」。查系爭工程係於八十八年五月十四日完工，此為兩造所不爭執，揆諸前
    開契約約定，足見原告確已逾期完工無訛，依約自應負逾身分罰款之責至明。原
    告雖主張逾期完工係有不可歸責於原告之事由所致，應不計入工期云云，惟此為
    被告否認。查被告辯稱因施工前階段係屬設備規格資料審核階段，惟因原告未依
    規範提供完善資料供業主通過審核，致土建部分受到影響而無法通過審核，例如
    原告所負責之濾砂池規範審核未通過即為一例，並提出被告八十七年一月十二日
    八七嘉機工字第００七二號函（見本院卷第五六頁至第五八頁）為證，而原告將
    系爭工程機械管線部分交由次承攬人葛夏公司施作，然因葛夏公司財務狀況不佳
    而無法按計劃施工，雖經被告一再催促，仍致工程進度落後，亦有被告八十七年
    四月十三日八七嘉機工字第００五九九號函（見本院卷第五九頁）可參。又因原
    告派任之機械及電氣負責人員常不駐在工地執行職務，致工程進度無法協調，及
    原告之下包葛夏公司財務不佳致工人怠工使工程進度落後，被告不得不代支出工
    資及應急之五金或租用機具之費用，亦有被告八十七年十月九日八七嘉機工字第
    一七七０號函、同年十二月二日八七嘉機工字第二０八六號函（見本院卷第六十
    頁至第六四頁）可考。且原告至八十八年二月止，原告承攬之機械、電氣、儀控
    工程仍有多處未完工，直至八十八年五月十四日始完工並於八十九年九月十三日
    驗收，被告因此遭業主罰款九百二十六萬零八百二十四元，亦有新環工程顧問股
    有限公司八十八年二月二十二日新環（八八）字第八八一六號函（見本院卷第六
    四頁至第六五頁）、被告八十七年七月二十九日之工作報告（見本院卷第一一九
    頁至第一二０頁）、營繕工程結算驗收證明（見本院卷第六六頁）足憑，是被告
    辯稱系爭工程因前揭可歸責於原告之事由，致未能如期完工，依系爭契約第二十
    條之約定，罰款應由原告全部負擔，惟被告已依系爭工程與土建工程之分包權重
    比例計算，責由原告負擔五百五十一萬九千八百二十八元等語，信屬可取。原告
    雖主張被告對原告並無逾期罰款之債權存在，並稱系爭工程係因土建工程延宕致
　　原告之機電工程無法配合施工而延遲開工、停工，依系爭契約第六條及其附件「
    施工說明書」第八條第二項之規定，自屬可歸責於被告之事由，應不計入工期。
    惟查縱使原告所言屬實，原告之逾期完工，有可歸責於被告之事由，然依前述契
    約第六條「工期延長」之約定明示，除因人力不可抗拒之事故或可歸責於甲方（
    即被告）之原因外，尚需經甲方即被告同意延遲開工或停工者，始不計入工期（
    見本院卷第十三頁）。而由原告提出之工作計劃進度表、被告八十七年七月二十
    九日工作報告、原告八十七年九月二十六日備忘錄、新環工程顧問股份有限公司
    八十七年十二月三十日新環（八七）字第八七七號函、砂濾池圖說、被告八十七
    年三月二十日八七嘉機工字第０四四九號函、被告八十七年九月二十八日備忘錄
    被告八十八年二月九日八八嘉機工字第０二五一號函、被告八十八年三十八日八
    八嘉機工字第０四八三號函（見本院卷第一一六頁至第一三一頁）等件，均僅能
    證明被告一再通知原告請儘速完成工作否則後果自行負責等語，並無隻字片語記
    載同意原告延遲開工或停工至明，準此，依約自無不計入工期之可言。從而，原
    告依約自仍應負逾期完工之罰款責任無疑。是原告主張逾期完工非可歸責於原告
    ，應不計入工期，且被告有重大過失，多扣款三百四十五萬八千０九十一元云云
    ，與系爭契約條款約定不符，洵無可取。
六、至原告主張代辦費債權二百二十六萬四千七百七十一元中之一百四十二萬六百十
    四元非可歸責於原告且其金額有違行情，不應扣抵乙節，同為被告否認。經查依
    系爭契約第九條「材料機具」約定「（一）所有材料機具，除本契約另有規定外
    ，概由乙方自理，但如係甲方提供或租借者，經乙方簽收後即負保管責任，並應
    於工程完工或甲方之監工認為不需要時，立即歸還。如有遺失或損壞時，不論任
    何理由應照同廠牌規格之新品補足，否則照原價賠償，且乙方不得移用或轉讓，
    亦不得向外抵押或出質，倘有違約，乙方並應負責賠償甲方因此所遭受之一切損
    失。」、第十三條「安全衛生」（二）約定「乙方如被發現有違反勞工安全衛生
    法規之事實，其違反情形，勞工安全衛生法有規定者，從其規定，其餘得按每日
    每次扣款壹仟元作為懲罰，並自乙方應領工程款中扣抵，乙方不得異議。」、第
　　十四條「工程監督」約定（二）「基於乙方工程進度落後或施工錯誤而拖延不改
  　、或在工程施工中，甲方認為有需要增派施工人員時，得不經乙方同意隨時可以
　　增派甲方人員及臨時僱用人員前往施工，其所需費用（包括差旅費）由乙方負責
　  ，並在乙方工程款內扣減支付，乙方不得異議。」經查被告辯稱其得由工程尾款
    中扣除為原告支出工程代辦費二百二十六萬四千七百七十一元乙節，業據提出結
    案扣款明細一份（見本院卷第六九頁）為證，核與八十八年十一月十八日新營污
    水處理廠功能改善工程結案協調會議記錄所載相符（見本院卷第八三頁至第八七
    頁），信屬可取。原告雖主張其並未簽收保管被告之「溶氧分析計」，且「溶氧
    分析計」係因土建承商施工不慎毀損，並非遺失，且原告並未舉證證明「環保罰
    單」及「安衛罰單」之存在及該罰單係因可歸責於原告而肇致，又依系契約第十
    四條第二項之約定，僅限於增派人員趕工之工資而不包含增購設備之費用，且原
    告已明確函文被告表示於八十八年七月底前可完工，不影響系爭工程於八十八年
    九月間之複驗。被告未經原告同意自行於八十八年七月違約購置「撓性接頭等費
    用」、「脫水機等費用」、「加藥機等費用」、「脫水機備品費」，自不得要求
    原告負擔，惟此為被告公司否認。經查系爭契約第九條「材料機具」約定，如係
    甲方提供之材料機具，經乙方簽收後即負保管責任，不論遺失或損壞時，均應照
    原價賠償，是原告主張「溶氧分析計」，係因土建承商施工不慎毀損，並非遺失
    云云，縱係屬實，亦不影響原告應負之保管或賠償責任。次查系爭工程因為時間
    久遠且被告公司現在進行清算中，是被告現已無法提出環保罰單及安慰罰單及簽
    收融氧分析計之單據，業經被告陳明在卷（見本院卷第一九六頁），惟查前開扣
    款項目及金額，業經兩造於八十八年十一月十八進行結案協調會時提出，並經兩
    造作成結論，原告並在附件文末簽名（見本院卷第八四頁至第八七頁），且原告
    函請被告進行結案時，前述扣款項目復經被告於九十一年十月二十三日函覆原告
    表明系爭工程之尾款金額及扣款金額之同時附知其扣款明細（見本院卷第六七頁
    至第六九頁），其上並載明各單項扣款之金額及依據為何，堪認原告對此扣款金
    額並無爭執，現始主張代辦費債權二百二十六萬四千七百七十一元中之一百四十
　　二萬六百十四元非可歸責於原告且其金額有違行情，不應扣抵云云，即無可取。
    原告雖主張兩造於該次協調會僅確認尾款金額，其並未同意扣款金額云云，並以
    前開結案協調會之結論（一）之３為證。惟觀之結論（一）之３雖載明「本項金
    額加上保固款暫予保留，其他未估驗支付之金額先辦理估驗。」，然結論（一）
    之４亦載明「本案於本次估驗及前述第３項各細項金額商定後，辦理結案及保固
    手續。」徵之本件於該方位協調會後業已就第４點結論辦理結案開立發票並辦妥
    保固手續等情，亦為原告是承在卷（見本院卷第一九三頁），足見兩造應已就第
    ３項各細項金額（即應扣款逾期罰款及代辦費用）商定後，始進行辦理結案及保
    固手續自明。從而，被告現雖無法提出環保罰單及安慰罰單及簽收融氧分析計等
    單據，亦不影響原告業已同意依被告所列載扣款金額進行扣款之事實。是原告主
    張其並未確認逾期罰款之金額及代辦費用，就被告抵銷之金額仍待雙方再行議定
    云云，仍無可取。
七、從而，原告依契約關係訴請被告給付四百八十七萬八千七百零五元，及自本訴狀
　　原告之訴既經駁回，是其假執行之聲請，即失所附麗，亦不應准許。
八、本件事證已明確，兩造其餘攻擊防禦方法及舉證，經核於判決結論無影響，爰不
    一一贅論，併此敘明。
十、結論：原告之訴為無理由，依民事訴訟法第七十八條，判決如主文。
中　　　華　　　民　　　國　　九十三　　年　　　七　　　月　　三十　　　日
                            民事第三庭　法      官　林振芳
正本係照原本作成
如對本判決上訴，須於判決送達後廿日內向本院提出上訴狀
中　　　華　　　民　　　國　　九十三　　年　　　七　　　月　　三十　　　日
                                        法院書記官  李淑芬
